【裁判字號】    95,台上,1515
【裁判日期】    950323
【裁判案由】    傷害致人於死
【裁判全文】
最高法院刑事判決            九十五年度台上字第一五一五號
    上  訴  人  甲○○
                        在押.
    上  訴  人  乙○○
上列上訴人等因傷害致人於死案件，不服台灣高等法院中華民國
九十四年十二月六日第二審判決（九十四年度上訴字第三０三八
號，起訴案號：台灣台北地方法院檢察署九十四年度偵字第五五
八七號），提起上訴，本院判決如下：
    主  文
原判決撤銷，發回台灣高等法院。
    理  由
原判決認定上訴人甲○○與上訴人乙○○均係成年人並為同居關
係。兒童劉００（八十七年十月十一日生，姓名資料詳卷)係乙
○○與前夫劉基華所生之女，由乙○○扶養，與乙○○間為家庭
暴力防治法第三條所稱之家庭成員。劉００常尿床，甲○○與乙
○○因管教心煩，兩人雖無致劉００死亡之故意，然客觀上能預
見若毆打兒童身體成傷，將可能造成傷害並導致死亡之結果，二
人竟共同基於傷害之概括犯意，於民國九十四年三月中旬至同年
月三十日止，先後多次在台北巿萬華區○○街八十六巷十八號三
樓住處，以手或木棍及鋁質棍子或筷子等方法，共同連續毆打劉
００，造成劉００身上多處受傷，部分並有傷口，嗣劉００於九
十四年三月二十四日以後，被甲○○及乙○○毆打成傷之傷口形
成皮下膿瘤和結痂傷口感染，兩人均未帶其就醫，使年幼體弱之
劉００於九十四年三月三十日上午三時三十分許，在上述住處，
於甲○○為劉００洗澡之際，因多處傷口感染併早期支氣管肺泡
肺炎致敗血性休克，經甲○○將之送往西園醫院急救後，仍於九
十四年三月三十日上午五時五分不治死亡等情。因而撤銷第一審
科刑判決，改判仍論處甲○○、乙○○共同連續成年人故意對兒
童傷害人之身體，因而致人於死罪（各處有期徒刑十一年。扣案
鋁質棍子一支沒收）；固非無見。
惟查：（一）刑法第二百七十七條第二項後段之傷害致人於死罪
，係對於犯普通傷害罪致發生死亡結果所規定之加重結果犯，參
酌同法第十七條規定，以行為人對於普通傷害有犯意，而對於死
亡之結果在「客觀上能預見」，但「主觀上不預見」者為要件，
此項構成犯罪之事實，依刑事訴訟法第三百零八條、第三百十條
第一款規定，不僅事實欄應明白認定，且須於理由內說明其憑以
認定之證據，方足以資論罪科刑。本件原判決於事實欄僅認定上
訴人甲○○及乙○○雖無致劉００死亡之故意，然客觀上能預見
若毆打兒童身體成傷，將可能造成傷害並導致死亡之結果，二人
竟共同基於傷害之概括犯意，於九十四年三月中旬至同年月三十
日止，先後多次在台北巿萬華區○○街八十六巷十八號三樓住處
，以手或木棍及鋁質棍子或筷子等方法，共同連續毆打劉００，
造成劉００身上多處受傷，部分並有傷口，嗣劉００於九十四年
三月二十四日以後，被甲○○及乙○○毆打成傷之傷口形成皮下
膿瘤和結痂傷口感染，兩人均未帶其就醫，使年幼體弱之劉００
於九十四年三月三十日上午三時三十分許，在上述住處，於甲○
○為劉００洗澡之際，因多處傷口感染併早期支氣管肺泡肺炎致
敗血性休克，經甲○○將之送往西園醫院急救後，仍於九十四年
三月三十日上午五時五分不治死亡等情。就上訴人二人於共同實
施傷害行為時，對於引起劉００死亡之結果，是否為其主觀上「
不預見」之事實，未予明白認定記載；且於理由欄內，僅說明被
害人死亡之結果，為上訴人等在客觀上所能預見之理由，但就該
加重結果之發生，何以為上訴人等主觀上「不預見」一節，亦未
置一詞予以論述。原判決對該傷害致死罪之構成要件，既未明確
認定，理由內復未加說明，自不足為適用法律之依據。（二）科
刑判決所認定之事實，與所採之證據不相適合，即屬證據上理由
矛盾，其判決當然違背法令。原判決於事實欄認定上訴人二人共
同基於傷害之概括犯意，先後多次，以手或木棍及鋁質棍子或筷
子等方法，共同連續毆打劉００，造成劉００身上多處受傷，部
分並有傷口等情，並於理由欄第二點，論罪部分論述上訴人二人
就前開犯行，有犯意聯絡及行為之分擔，係共同正犯（見原判決
正本第七頁）。似認上訴人二人對傷害被害人部分，係每次均共
同參與，為連續共同實施傷害犯行之「實施正犯」。惟原判決於
理由欄並未說明認定該上訴人等均係連續共同實施正犯之證據；
且原判決所引用之上訴人等之供詞記載：「甲○○於本院（即原
審）審理中證稱打小孩時，印象中乙○○都在場，伊亦看過乙○
○打小孩一、二次，及乙○○用筷子打手心等語，於原審亦供稱
有用筷子打被害人；而乙○○於本院審理中亦證稱有看過甲○○
打小孩，用手及筷子」（見原判決正本第四頁）；「且參之其等
曾用鋁質棍子及木棍毆打，而被告乙○○於本院亦證稱看被告甲
○○打被害人，其有制止，但阻止不了」等語（見原判決正本第
五頁）。依上述供詞，似指上訴人兩人各次之傷害行為，均屬單
獨為之，則上訴人兩人是否為共同傷害之實施正犯？而其各次之
各別單獨行為，上訴人等如何有傷害之犯意聯絡？均非無疑。原
判決未深入審究，已有可議，且原判決事實認定與其所引用之證
據，亦屬不相適合，有證據上理由矛盾之違誤。（三）按有罪判
決書，應記載對於被告有利之證據不採納之理由，如漏未記載，
即有判決不備理由之違背法令，刑事訴訟法第三百十條第二款、
第三百七十九條第十四款前段規定甚明。原判決理由欄記載：「
被告乙○○於本院亦證稱看被告甲○○打被害人，其有制止，但
阻止不了等語，則如係在合理之範圍內管教，何需制止，且何有
阻止不了之情形，顯然被告甲○○、乙○○對被害人之毆打已逾
越合理之管教，始造成被害人身體受傷，是其二人所述毆打被害
人之情節亦屬避重就輕」等語（見原判決正本第五頁）；係採證
上開乙○○之證詞，據以認定上訴人所辯適當管教被害人及毆打
被害人之情節輕微一詞，係不可採。惟依上引原判決所述上訴人
乙○○證稱看甲○○打被害人，其有制止，但阻止不了之供詞（
見原判決正本第五頁）及上訴人甲○○在原審供證：「（你打小
孩，乙○○如何表示？）他曾經阻止過，有護著他的小孩。」等
語（見原審卷第一０四頁），倘上開證詞屬實，此攸關認定上訴
人乙○○是否為本件共同正犯之有利於乙○○之證據何以不足採
取？原判決未於理由欄說明其不採之理由，同有違誤。以上或為
上訴意旨指摘所及，或為本院得依職權調查之事項，應認原判決
有撤銷發回更審之原因。
據上論結，應依刑事訴訟法第三百九十七條、第四百零一條，判
決如主文。
中    華    民    國  九十五  年    三    月  二十三  日
                      最高法院刑事第十二庭
                          審判長法官  林  永  茂
                                法官  洪  文  章
                                法官  蘇  振  堂
                                法官  蕭  仰  歸
                                法官  何  菁  莪
      本件正本證明與原本無異
                                      書  記  官
中    華    民    國  九十五  年    三    月  二十七  日
                                                      Ｔ


司法院資訊處製作；財團法人民間司法改革基金會備份。
